臺灣高等法院民事判決　　　　　　　　 94年度上易字第524號
上　訴　人　甲○○○
訴訟代理人　廖克明律師
複代理人　　陳秋君
被上訴人　　庚○○○
　　　　　　戊○○
　　　　　　己○○
　　　　　　丁○○
　　　　　　乙○○
　　　　　　丙○○
共　　　同
訴訟代理人　洪榮彬律師
複代理人　　吳尚昆律師
上列當事人間損害賠償事件，上訴人對於中華民國94年4月12日
臺灣桃園地方法院93年度重訴字第178號第一審判決提起上訴，
本院於94年10月25日言詞辯論終結，判決如下：
    主  文
上訴駁回。
第二審訴訟費用由上訴人負擔。
    事實及理由
一、上訴人聲明：（一）原判決關於不利上訴人部分廢棄。（二
    ）前開廢棄部分，被上訴人在第一審之訴及假執行之聲請均
    駁回。
    被上訴人聲明：如主文所示。
二、被上訴人起訴主張：上訴人於民國（下同）91年3月30日上
    午11時許，騎乘車牌號碼HXS-213號重型機車，沿桃園縣蘆
    竹鄉蘆竹村蘆竹163號前之產業道路由西南往東北方向之蘆
    竹老人活動中心方向行駛，行經蘆竹159之1號100公尺處，
    適有被害人童忠騎乘車牌號碼RXG-683號重型機車自對向駛
    來，上訴人本應注意車前狀況，隨時採取必要之安全措施，
    且當時並無不能注意之情形，竟疏未注意致其機車之右側正
    面撞擊被害人童忠所騎乘機車之右側，上訴人人車跌落其行
    車方向左側即北方之水稻田中，被害人童忠則機車倒在產業
    道路旁，人趴在產業道路旁其行車方向左側之水稻田中（即
    上訴人跌落位置對向之水稻田中），並受有頭部外傷併頸椎
    脫臼之傷害，上訴人自水稻田中爬起，見被害人童忠趴臥在
    水稻田中，竟基於逃逸之犯意，明知騎車肇事並致人受傷或
    死亡，仍將其機車自稻田中拉起，牽著機車回頭離去，行經
    蘆竹163號豬舍前，告知訴外人楊志檳前方有不知名男子不
    知何故躺在稻田間，請其前往察看，訴外人楊志檳前往察看
    發現被害人童忠，雖經被害人童忠之家屬將之送醫，惟被害
    人童忠在送醫前已不治死亡。被上訴人庚○○○係被害人童
    忠之配偶，被上訴人戊○○、己○○、丁○○、乙○○、丙
    ○○均係童忠之子女，爰依侵權行為之法則，請求上訴人賠
    償庚○○○喪葬費69萬0,500元、扶養費36萬0,702元、精神
    慰撫金200萬元，共計281萬7,869元，及賠償被上訴人戊○
    ○、己○○、丁○○、乙○○、丙○○精神慰撫金各76萬6,
    667元等情，求為命上訴人給付被上訴人庚○○○281萬7,86
    9元，給付被上訴人戊○○、己○○、丁○○、乙○○、丙
    ○○各76萬6,667元及均自減縮聲明狀繕本送達之翌日起至
    清償日，按年息5％計付利息之判決（原審判決上訴人應給
    付被上訴人庚○○○48萬3,787元，被上訴人戊○○、己○
    ○、丁○○、乙○○、丙○○各12萬6,667元，及均自94 年
    3月30日起至清償日止，按年息5％計算之利息；駁回被上訴
    人其餘之請求。上訴人就其敗訴部分提起上訴；被上訴人就
    其敗訴部分，未聲明不服，已告確定）。
    上訴人則以：否認騎乘機車在上開時地與被害人童忠所騎乘
    之機車發生撞擊，伊到達現場時，被害人童忠早已發生車禍
    ，伊當時發現被害人童忠倒臥在地，擬迴轉查看，在架起所
    騎乘之機車時不慎跌入水稻田中；及縱認伊有過失致被害人
    童忠死亡之侵權行為，被上訴人請求賠償之金額亦屬過高云
    云，資為抗辯。
三、經查被上訴人主張上訴人騎乘機車與被害人童忠所騎乘之機
    車，在前開時地發生交通事故，致被害人童忠死亡之事實，
    業據其提出臺灣桃園地方法院檢察署檢察官91年度偵字第20
    513號起訴書為證（見原審交重附民卷5-6頁），並有本院93
    年度交上訴字第102號上訴人公共危險等案件偵審全卷可稽
    ，堪信為真實。
四、上訴人雖否認騎乘機車與被害人童忠所騎乘之機車發生交通
    事故，致被害人童忠死亡云云，惟查：
（一）上訴人及被害人童忠所騎乘之機車，經桃園縣警察局勘查
      情形如下：（一）HXS-213號機車（即上訴人所騎乘之機
      車）：1.右前方向燈破裂、大燈右下方凹陷，2.後置物箱
      上卡有一透明破片；（二）RXG-683號機車（即被害人童
      忠所騎乘之機車）：右前斜板及大燈破裂；並採證如下：
      1.在HXS-213號龍頭右下方螺絲採得些許深色油漆片，2.
      在HXS-213號右前輪煞車採得黃色油漆片，3.在RXG-683號
      機車斜板上採得黃色油漆痕跡，4.其餘採得證物與比對內
      容如刑事案件證物採驗紀錄表（即油漆片、車殼及碎片等
      ）；經送請內政部警政署刑事警察局鑑定，研判：（一）
      採自RXG-683號機車前車殼之外來黃色擦痕及黃色、綠色
      漆狀物，經掃描式電子顯微鏡／Ｘ-射線能譜分析法、紅
      外線光譜分析法、熱裂解氣相層析質譜分析法，檢出與HX
      S-213號機車前車輪煞車螺絲上之黃色油漆碎片相似；又
      RXG-683機車車殼之油漆碎片之白色層與HXS-213號機車車
      頭（輪）上方向燈下中之白色物質相似，RXG-683號機車
      車殼之成分與HXS-213號機車之紅色層成分相似，RXG-683
      號機車大燈罩中之透明無色物質成分、車殼透明層、黑色
      層、紫色層之混合層與HXS-213機車後車箱之成分及車頭
      （輛）上方向燈下之透明層、紫色漆、黑色漆之混合物均
      相似，鑑驗結果顯示兩車應有碰撞；（二）兩肇事機車其
      破損處皆在機車的右方且高度相近，研判應為兩車碰撞點
      ，有桃園縣警察局91年10月3日桃警刑字第910038243號函
      所附勘查報告、照片、刑事案件證物採驗紀錄表及刑事警
      察局91年9月5日刑鑑字第0910091478號鑑驗通知書可參（
      見刑事相字卷70-107頁）；足見上訴人騎乘HXS-213號機
      車與被害人童忠所騎乘RXG-683號機車，係各以機車正面
      右前側發生碰撞肇事而倒地。
（二）又肇事現場之產業道路兩旁經發現有上訴人所騎乘HXS-21
      3號機車之右前方向燈殼之散落物、爬行過痕跡及被害人
      童忠所騎乘RXG-683號機車及該車右前方向燈殼之散落物
      等情，有道路交通事故調查報告表、現場照片及肇事機車
      之照片可稽（見刑事相字卷5、33頁及18頁以下）；且被
      上訴人戊○○於91年4月1日上午9時10分許，亦在上訴人
      當時所滑入之水稻田中（即前述排水溝旁），拾獲上訴人
      之HXS-213號機車所掉落之車廠塑膠名牌，亦有被上訴人
      戊○○所提出上開車廠塑膠名牌及其比對照片可憑，上訴
      人亦自承附近未曾見過有鄰居與伊騎用相同之機車（見刑
      事交訴卷33頁）；則上開散落物應係上訴人騎乘機車滑入
      水稻田中之前，先與被害人童忠所騎乘之機車車發生碰撞
      ，始造成其機車右前方向燈殼碎裂，並散落在現場之產業
      道路上，上訴人抗辯其係發現被害人童忠人車倒地，擬迴
      轉查看，在架起所騎乘之機車時不慎滑入水稻田中云云，
      核不足取。
（三）按汽車（包括機器腳踏車）行駛時，駕駛人應注意車前狀
      況，並隨時採取必要之安全措施，道路交通安全規則第2
      條第1項第1款、第94條第3項定有明文。經查本件交通事
      故發生時之天候，雖下毛毛雨，惟視線尚屬正常，並無上
      訴人不能注意之情形（參前述道路交通事故調查報告表）
      ，其竟疏未注意對向由被害人童忠所騎乘之機車駛來，而
      以機車之右前側正面相撞，致被害人童忠向左傾倒後，跌
      入其行向左側之水田中，並因之頭部外傷併頸椎脫臼，及
      右膝前部裂傷併皮下出血，因神經性休克不治死亡（見刑
      事相字卷52-58頁）。上訴人因本件交通事故所涉之刑事
      過失致死罪名，亦經原審92年度交訴字第5號、本院93年
      度交上訴字第102號刑事判決處有期徒刑8月確定，有上開
      刑事判決可參。被害人童忠雖亦疏未注意車前狀況而與上
      訴人所騎乘之機車發生碰撞肇事，致其本人死亡，而與有
      過失，惟並不因此而解免上訴人所應負之過失責任。上訴
      人對於被害人童忠之死亡應負過失侵權行為責任，洵堪認
      定。
五、按因故意或過失不法侵害他人之權利者，負損害賠償責任，
    民法第184條第1項前段定有明文；又不法侵害他人致死者，
    對於支出醫療費用及殯葬費之人，亦應負損害賠責任；不法
    侵害他人致死者，被害人之父、母、子、女及配偶，雖非財
    產上之損害，亦得請求賠償相當之金額，民法第192條第1項
    及第194條亦分別定有明文。被上訴人庚○○○為被害人童
    忠之配偶，戊○○、己○○、丁○○、乙○○、丙○○為被
    害人童忠之子女，有戶籍謄本可憑（見原審附民卷7-15頁）
    ；被上訴人自得分別依上開規定，請求上訴人賠償。被上訴
    人請求上訴人賠償之金額是否有據，詳如下述：
（一）被上訴人庚○○○部分：
    1.殯葬費用：
      被上訴人庚○○○主張其為被害人童忠支出殯葬費用，業
      據其提出慈安殯儀公司明細表為證（見原審附民卷16頁）
      ，原審認定其中遺體接運車3,000元、遺體接運工人2,400
      元、小靈堂佈置6,000元、香燭紙箔5,000元、相框花1,50
      0元、棺內物等11,000元、洗澡2,000元、穿衣2,000元、
      化妝3,600元、入（小）殮2,000元、大殮2,400元、移柩
      1,600元、靈車10,000元、入殮法師3,000元、封棺用品1,
      000元、出殯法師9,000元、法師送靈土火葬3,000元、三
      牲四果6,000元、五牲7,500元、孝服出租6,000元、墓地
      130,000元、米斗五穀子600元、訃聞3,600元，經核均屬
      習俗上出殯之必要費用，其金額亦屬適當；惟所支出之中
      式土葬棺木80,000元、壽衣8,000元、鮮花佈置86,000元
      、抬棺工人24,000元、樂隊225,000元等項目，雖亦屬習
      俗上所必需，然其金額則屬過高，應分別酌減為40,000元
      、2,000元、20,000元、6,000元、5,000元，始屬適當，
      核無不合；合計被上訴人庚○○○所請求之殯喪費用於29
      5,200元之範圍內，應屬有據。
    2.精神慰撫金部分：
      經查被上訴人庚○○○與被害人童忠結褵四十餘年，為兩
      造所不爭執，被上訴人庚○○○因本件交通事故，驟逢劇
      變，痛失伴侶，其精神上自受有相當之痛苦，爰審酌上情
      及被上訴人庚○○○之資產狀況（見原審卷41、42、74頁
      ），及上訴人有房屋2筆、土地1筆（見原審卷42頁），目
      前無業（見原審卷61頁）等一切情狀，認原審判准被上訴
      人庚○○○得請求非財產上損害之慰撫金90萬元應屬相當
      。
    3.依上所述，被上訴人庚○○○所受之損害合計為119萬5,2
      00元（計算式：295,200元＋900,000元＝1,195,200元）
      。
（二）被上訴人戊○○、己○○、丁○○、乙○○、丙○○請求
      精神慰撫金部分：
      經查被上訴人戊○○、己○○、丁○○、乙○○、丙○○
      均為被害人童忠之子女，有戶籍謄本可憑（見原審卷7-15
      頁），遽然失父，精神上自亦受有相當之痛苦；爰審酌前
      述上訴人之資產狀況，及被上訴人戊○○為高中畢業，現
      為貨運公司之司機；被上訴人己○○為國中畢業，現為電
      子公司作業員；被上訴人丁○○為高工畢業，現為交通公
      司之司機；被上訴人乙○○為高商畢業，現為家庭主婦；
      被上訴人丙○○為專科學校畢業，現為公司會計；並被上
      訴人戊○○等五人名下均有不動產數筆或投資、車輛，有
      畢業證書、在職證明及歸戶財產查詢單可參（見原審卷42
      -56頁）等一切情狀，認原審判准被上訴人各得請求上訴
      人賠償非財產上損害之慰撫金60萬元，應屬相當。
六、惟按損害之發生或擴大，被害人與有過失者，法院得減輕賠
    償金額或免除之，民法第217條第1項定有明文。經查被害人
    童忠騎乘機車與上訴人騎乘之機車相撞，被害人童忠疏未注
    意車前狀況因而肇事，亦與有過失，已如前述，爰審酌兩造
    之過失程度，認以減輕上訴人賠償金額之百分之40為適當，
    亦即上訴人應負擔百分之60之賠償責任，從而被上訴人庚○
    ○○請求上訴人賠償，於71萬7,120元範圍內（其計算式為
    ：1,195,200元×60％＝717,120元），為有理由；被上訴人
    戊○○、己○○、丁○○、乙○○、丙○○請求上訴人賠償
    ，各於36萬元範圍內（其計算式為：600,000元×60％＝360
    ,000 元），為有理由。又按保險人依強制汽車責任保險法
    規定給付之保險金，視為加害人或被保險人損害賠償金額之
    一部份；加害人或被保險人受賠償請求時，得扣除之，強制
    汽車責任保險法第30條定有明文。被上訴人自認已受領強制
    汽車責任保險理賠金140萬元，被上訴人為被害人童忠之共
    同繼承人，彼等主張各自扣除23萬3,333元（見原審卷140頁
    ，其計算式為：1,400,000元÷6人＝233,333元，元以下四
    捨五入）之保險金；依此計算結果，被上訴人庚○○○得請
    求上訴人賠償之金額應為48萬3,787元（其計算式為：717,
    120元－233,333元＝483,787元），被上訴人戊○○、己○
    ○、丁○○、乙○○、丙○○各得請求賠償之金額為12萬6,
    667元（其計算式為：360,000元－233,333元＝126,667元）
    。
七、綜上所述，被上訴人依據侵權行為之法則，請求上訴人給付
    被上訴人庚○○○48萬3,787元，被上訴人戊○○、己○○
    、丁○○、乙○○、丙○○各12萬6,667元及自減縮聲明狀
    繕本送達翌日即94年3月30日起至清償日止，按年息5％計算
    之利息部分，為有理由，應予准許。原審就上開應予准許部
    分，所為上訴人敗訴判決，並無不合，上訴論旨指摘原判決
    不當，求予廢棄改判，為無理由。
八、兩造其餘之攻擊或防禦方法及未經援用之證據，經本院斟酌
    後，認為均不足以影響本判決之結果，無逐一詳予論駁之必
    要。併此敘明。
九、據上論結，本件上訴為無理由，依民事訴訟法第449條第1項
    、第78條，判決如主文。
中　　華　　民　　國　　94　　年　　11　　月　　22　　日
　　　　　　　　　民事第九庭審判長法　官　吳景源
                                  法　官　連正義
                                  法　官　鄭威莉
正本係照原本作成。
不得上訴。
中　　華　　民　　國　　94　　年　　11　　月　　24　　日
                                  書記官　吳瑞英
